【裁判字號】    91,自,344
【裁判日期】    921231
【裁判案由】    業務侵占
【裁判全文】
臺灣臺中地方法院刑事判決                          九十一年度自字第三四四號
    自  訴  人  甲○○○電腦機械股份有限公司
    代  表  人  朱志洋
    自訴代理人  張慶宗律師
                黃怡瑜律師
    被      告  丁○○
    選任辯護人  曾慶崇律師
右列被告因業務侵占案件，經自訴人提起自訴，本院判決如左：
    主  文
丁○○無罪。
    理  由
一、自訴狀及自訴補充理由狀意旨略以：
（一）被告丁○○於民國八十九年九月二十日之前，原係擔任自訴人甲○○○電腦機
      械股份有限公司（以下簡稱甲○○○公司）董事長，竟意圖為自己不法所有，
      於八十六年六月五日未經自訴人甲○○○公司董事會同意，以自訴人甲○○○
      公司名義，向鑫碁股份有限公司（以下簡稱鑫碁公司）借貸新台幣（下同）一
      千五百萬元，詎被告丁○○竟要求鑫碁公司將該借款匯入其在台灣銀行工業區
      辦事處第000000000000號帳戶內，並花用殆盡。自訴人甲○○○
      公司於九十年八月八日接獲鑫碁公司委託之律師函後，始知悉上情。經清查結
      果，被告丁○○除未將該筆款項交予自訴人甲○○○公司外，更私自將客戶所
      交付用以支付貨款之支票或返還鑫碁公司所交付用以支付貨款之公司支票或客
      票（均在退票後返還）等方式，清償或抵償該借款本金及利息，前後高達一千
      五百八十三萬六千九百六十九元，造成自訴人甲○○○公司受有嚴重損害。亦
      即被告丁○○藉擔任自訴人甲○○○公司董事長之機會，以自訴人之名義向他
      人借貸，並將本應供自訴人周轉用之款項私自花用，尤有甚者，被告更以客戶
      所給付予自訴人公司之貨款支票，清償向鑫碁公司借款之本金及利息。
（二）另被告丁○○雖辯稱系爭一千五百萬係用以清償自訴人公司先前向第三人戊○○所借之八千萬元，惟查：１、被告丁○○於八十五年間向第三人戊○○借貸
      之八千萬元，並非自訴人所需用之款項，且該借據上明載「借款人丁○○（甲
      方）因資金周轉之需向戊○○（乙方）借總金額新台幣捌仟萬元整」等語即明
      該八千萬元為其個人債務，且該八千萬元並未匯入自訴人公司帳戶供自訴人公
      司使用，該八千萬元顯係被告丁○○個人私人債務，與自訴人公司無涉。２、
      被告丁○○雖提出自訴人公司繳付八千萬元利息之申請書及匯票，然該申請書
      並未有任何主管批示核章，足證被告丁○○係利用擔任自訴人公司董事長職務
      之便，擅以自訴人公司之系爭款項支付其私人債務生之利息。３、被告丁○○
      未經自訴人公司董事會或股東會之同意，擅自開立自訴人公司支票交其個人收
      執，以為擔保，業已嚴重違反自訴人公司「背書保證辦法」；且自訴人公司遍
      尋八十五年及八十六年間董事會議事錄或股東會議記錄並無就系爭八千萬元之
      借貸開立八千萬元之八紙支票為任何承認或追認之決議；再者，被告丁○○亦
      自承八十七年間應法人董事之要求而無條件返還先前無故持有自訴人公司前開
      八千萬元之支票，足見自訴人公司實無借貸八千萬元之情事。
（三）又被告丁○○於八十六年六月間除擅自以自訴人公司名義向鑫碁公司調借一千
      五百萬元外，另以個人名義分向訴外人張鳳仙調借七百六十萬元、阮惠貞調借
      七百四十萬元、蘇政義調借二千萬元、大安銀行調借三千萬元，亦即該八千萬
      元中之六千五百萬元均為被告丁○○個人資金。另徵諸被告丁○○於九十一年
      六月七日之辯護狀第五頁載明：「．．．即為被告以所持有甲○○○公司股票
      質押向鑫碁公司貸得，嗣因鑫碁公司堅持被告需另以甲○○○公司簽發借據始
      同意放款，被告迫於無奈而書立該借據」等語，及該切結書載明：「屆時張董
      事長會將款項返還予本人」等語，而非載明自訴人甲○○○公司，足見被告丁○○急於返還積欠戊○○之私人債務，於八十六年六月間即以個人名義分向張
      鳳仙、鑫碁公司等人借款，惟因鑫碁公司深感被告丁○○個人債信不佳，方要
      求被告丁○○另以自訴人公司為借款債務人，被告丁○○因八千萬元票期即將
      屆至而鋌而走險擅以自訴人公司名義借款，令自訴人公司無端背負一千五百萬
      元之債務。
（四）再被告丁○○與戊○○之八千萬元私人債務之利息支付方式均由被告丁○○個
      人所支付，分別於八十六年一月十五日、二月十五日及三月十五日開立個人支
      票支付，另被告丁○○辯稱該八千萬元係自訴人公司債務，則被告丁○○於八
      十六年六月間分向蘇政義、張鳳仙、阮惠貞、大安銀行所借得之款項之利息及
      還款事宜亦均由其個人支付，自訴人公司內部上上下下並無關於該六千五百萬
      元甚或該八千萬元債務之記錄，顯見該八千萬元確係被告張堅俊之私人債務無
      疑。被告丁○○雖提出自訴人公司八十六年五月份繳付八千萬元利息之申請書
      及匯票，唯佐以被告丁○○個人清償該八千萬元八十六年一月、二月、三月、
      四月及六月一日至六月十七日之利息等情以觀，更足證被告丁○○係利用擔任
      自訴人公司董事長職務之便擅以自訴人公司之系爭款項支付其私人債務所生之
      利息。自訴人公司於九十年八月八日接獲鑫碁公司委託之律師函後，始知悉上
      情。綜上所述，自訴人以本件被告丁○○以自訴人公司名義向鑫碁公司借貸一
      千五百萬元償還其私人債務，該行為嚴重損及自訴人公司。因認被告丁○○有
      犯刑法第三百三十六條第二項之業務侵占罪嫌云云。
二、按犯罪事實應依證據認定之，無證據不得推定其犯罪事實；不能證明被告犯罪或
    其行為不罰者，應諭知無罪之判決，刑事訴訟法第一百五十四條、第三百零一條
    第一項分別定有明文。而刑事訴訟法上所謂認定犯罪事實之證據，係指足以認定
    被告確有犯罪行為之積極證據而言，該項證據自須適合於被告犯罪事實之認定，
    始得採為斷罪資料，最高法院二十九年上字第三一０五號著有判例；犯罪事實之
    認定，應憑證據，如未能發現相當證據，或證據不足以證明，自不能以推測或擬
    制方方法，為裁判基礎，最高法院四十年度台上字第八六號判例亦可參照。再者
    認定犯罪事實所憑之證據，無論係直接證據或間接證據，其為訴訟上之證明，須
    於通常一般之人均不致有所懷疑，而得確信其為真實之程度者，始得據為有罪之
    認定，倘其證明尚未達到此一程度，而有合理之懷疑存在，復無其他調查途徑可
    尋，法院即應為無罪之判決，最高法院七十六年台上字第四九八六號著有判例。
    又刑事被告依法不負自證無罪之義務，故在別無積極證據之情形下，自難違反刑
    事訴訟法第一百五十四條之規定，推定被告即有何犯行存在。另刑事訴訟制度有
    「倘有懷疑，則從被告之利益為解釋」之原則，故得為訴訟上證明者，無論為直
    接或間接證據，須客觀上於吾人一般社會生活經驗均不致有所懷疑，而達於確信
    之程度者，且除認定被告犯罪之外，無從本於同一事證為其他有利於被告之合理
    推斷，始可據為有罪之認定，倘其證明尚未達於確信之程度，而有合理可疑存在
    時，即難據對被告為不利之認定。次按，刑法上侵占罪之成立，以持有他人之物
    為前提，並以擅自處分自己持有之他人所有物，或變易持有之意為所有之意，而
    逕為所有人之行為，方與本罪之構成要件相符，此最高法院二十八年上字第三三
    五０號、十九年上字第一０五二號分別著有判例可資參照。
三、本件自訴人認被告丁○○涉有業務侵占罪嫌，係以卷附之甲○○○公司八十七年
    董事會議記錄、切結書、律師函、明細表及轉帳傳票、支票影本、甲○○○公司
    背書保證辦法及證人戊○○、丙○○、乙○○、己○○、庚○○等人之證詞為其
    所憑之論據。訊據被告丁○○堅決否認有何業務侵占犯行，辯稱：伊於民國六十
    九年創立甲○○○公司起至八十九年九月二十日止擔任該公司董事長以來，歷經
    二次財務危機，其一為七十四年間之石油危機，造成公司生產成本不斷增加；另
    一為七十六年至八十二年間，美國為國防安全之理由，對台灣所生產之工具機設
    限，使該公司之銷售量遽減，直至八十五年間，甲○○○公司之財務狀況陷入空
    前危機，伊為力挽狂瀾，及考量該公司股票正準備公開上櫃，不宜以公司名義大
    量舉債，遂以其個人名義及其所持有之甲○○○公司股票質押向第三人戊○○借
    款八千萬元，雙方約定於八十六年三月十五日清償完畢，為此伊以其個人名義簽
    發票號0000000號、面額八千萬元之支票一紙交由戊○○持有，而甲○○○公司為擔保該債權，遂開立票號分別為0000000、0000000、0
    000000、0000000、0000000、0000000、0000
    000、0000000號，面額共計八千萬元之支票八紙交給伊持有；又甲○○○公司向戊○○借款八千萬元之事實，有該公司之暫付款項申請單、轉帳傳票
    及匯款回條等支付利息之憑證稽，足證前開八千萬元之借款確係甲○○○公司所
    借貸並運用，且上開八千萬元直至八十六年六月間，由被告向鑫碁公司及其他第
    三人借款湊足後，始返還戊○○。亦即，被告為紓解甲○○○公司之財務窘境，
    以其自己所持有之甲○○○公司股票向戊○○、鑫碁公司借款，其借款人實為甲○○○公司，從而被告將向鑫碁公司所貸款項，用以清償甲○○○公司積欠第三
    人戊○○之債務，並無不法等語。
四、經查：被告丁○○於八十五年間曾向戊○○借款八千萬元（有向戊○○借款之借
    據一紙可稽），嗣於八十六年六月十七日清償完畢（包括上開被告向鑫碁公司借
    貸之千五百萬元）之事實，此為兩造所是認，並經證人戊○○於本院九十一年十
    二月十八日審理時證述屬實，先予敘明。是本件被告丁○○是否成立自訴人甲○○○公司所指稱之業務侵占罪嫌，其要探討即在於被告向戊○○借貸之款項究是
    否供自訴人公司使用？何以此款項係以被告個人之名義借貸？及被告就上開借款
    所支付之利息是否經自訴人公司同意支付？等事項。按自訴人於另案告訴被告偽
    造有價證券案件（本院九十年訴字第二二六九號、臺灣高等法院臺中分院九十一
    年上訴字第一三三四號），於九十年八月十六日九十年度發查一二五五號補充告
    訴理由狀中，就被告與吳肇業間一千萬元資金來情形敘明：丁○○於八十六年十
    二月二十四日以其名義匯入告訴人公司帳戶一千萬元，乃係訴外人川飛公司負責
    人戊○○於八十六年十二月二十四日借貸三千四百萬元予被告丁○○，被告丁○○於同日以一千萬元及二千萬元、四百萬元分別匯入告訴人公司，有匯款申請紙
    三張稽，足見自訴人公司，於被告擔任董事長期間，即時常因公司無法週轉，而
    由被告個人向他人借貸，以維持公司週轉之用。且依一般社會經驗，貸與人將本
    求利，斷無平白借貸而不收取利息及取得擔保之理，前件戊○○所出借之三千四
    百萬元，係被告開立三千四百萬之支票予戊○○作為借款本金之保證，而本案之
    八千萬元借貸，亦係由被告交付甲○○○公司之個人股票質押以為擔保，被告擔
    任董事長，為求公司之永續經營，借貸供公司週轉，因而以個人資產作為保證（
    此亦據戊○○證述明確），是以被告個人名義借貸，係因應貸與人戊○○之要求
    而為，並未能以此即遽認即係被告私人之貸款。再查，證人乙○○於九十二年三
    月十六日本院審理時已證稱，被證三之轉帳傳票（八十六年五月三十日所製作，
    傳票號碼00000000-000），係由張意雯作成，伊擔任財務經理在「主管」上面蓋
    章，係管理處長陳秀華核准，該款項（五十三萬九千一百零一元）係支付八千萬
    元之利息，由暫付款申請書與轉帳傳票可看得出來係公司向戊○○借款八千萬元
    用以支付利息之憑證等語，並非如自訴人所指被告係未經自訴人公司任何主管核
    章，即擅以自訴人公司之款項支付上開八千萬元之利息。據上所述，被告借貸八
    千萬元既係由自訴人公司使用，則被告嗣為清償該筆借款，再向鑫碁公司借貸一
    千五百萬元，並以個人票質押（此由鑫碁公司負責人李建和出具之切結書，足證
    被告提供其個人股票向李建和借貸一千五百萬元，已足供擔保），繼而，被告又
    另行向張鳳仙等人（如前辯解所述）借款，籌足八千萬元時，始於八十六年六月
    十七日一併返還予戊○○，尚難認定被告有業務侵占之情形。另查，證人庚○○
    證稱，本案之借款係在伊擔任董事之前；證人己○○證稱，被告如何向戊○○借
    款，我們不清楚（見九十二年八月十四日審理筆錄）等詞，均不足採為不利被告
    認定之依據。
綜上所述，本件被告辯稱其係因恐公司轉轉不靈，無法繼續經營，因此以個人名義向
第三人戊○○借貸，以供自訴人公司使用，嗣並想辦法還款等語，尚堪採信。此外，
復無法其他積極證據足以證明被告有何自訴人所指之業務侵占犯行，既不能證明被告
犯罪，依法自應為被告無罪之諭知，以示審慎。
據上論斷，應依刑事訴訟法第三百四十三條、第三百零一條第一項，判決如主文。
中    華    民    國      九十二      年      十二     月    三十一    日
                                臺灣臺中地方法院刑事第九庭
                                    審判長法  官  曾 佩 琦
                                          法  官  陳 如 玲
                                          法  官  楊 曉 惠
右正本證明與原本無異。
如不服本判決，應於判決送達後十日內向本院提出上訴狀，上訴於臺灣高等法院臺中
分院( 須附繕本 )。
                                          書記官
中    華    民    國      九十三      年       一      月      七      日


司法院資訊處製作；財團法人民間司法改革基金會備份。
